臺灣臺東地方法院刑事判決　　　　　　　 95年度訴字第282號
公　訴　人　臺灣臺東地方法院檢察署檢察官
被　　　告　丁○○
　　　　　　乙○○
　　　　　　丙○○
上　三　人
選任辯護人　陳信伍律師
上列被告等因偽造文書案件，經檢察官提起公訴 (94年度偵字第
326號)後，聲請改依協商程序而為判決，本院合議庭裁定由受命
法官獨任進行量刑協商程序，判決如下：
    主  文
丁○○、乙○○、丙○○共同連續行使公務員明知為不實之事項
，而登載於職務上所掌之公文書，足以生損害於公眾，各處有期
徒刑壹年，均緩刑貳年。
    犯罪事實及理由
一、犯罪事實：
(一)丁○○自民國91年7月間起，擔任行政院農業委員會水土保
    持局第五工程所 (以下稱第五工程所)第一課課長，職司綜
    理、督導第五工程所第一課所有業務，包含區域性水土保持
    處理與維護，崩塌裸露復育計畫、及上級長官或民意代表請
    託之蓄水池工程之預算編列、設計、發包、監工、估驗、驗
    收、決算等工作；丙○○自78年起擔任第五工程所第一課技
    士，負責辦理丁○○指派之業務；乙○○自80年間起擔任第
    五工程所技工，負責協助技佐或技士勘查或監工相關工程；
    均係依法令服務於國家所屬機關而具有法定職務權限之人員
    。第五工程所於93年3月間承辦水土保持局交辦「行政院原
    住民族委員會主任委員陳建年陳請協助臺東縣東河鄉李阿妹
    等25人申請補助蓄水池設施乙案」之業務，該案嗣於93年9
    月21日經水土保持局核准撥付四座蓄水池經費，並交由第五
    工程所負責辦理規劃、設計、發包及施工，第五工程所亦於
    93年11月18日與「義城土木包工業」簽訂計劃名稱為「93年
    度保持管理坡地保育利用公共設施」之工程契約書，工程契
    約附件包含東河蓄水池工程獲准補助名單暨施工地點，其獲
    准補助人員編號1為高榮貴，並指派由丙○○主辦監工、乙○○負責現場監工。迨93年11月下旬 (起訴書誤載為94年12
    月上旬)，承包商即「義城土木包工業」負責人雷金成 (另
    經檢察官為不起訴處分)於施工前欲勘查確認施工地點，乙○○即委由當地熟悉地形之東河鄉代表黃新泉 (另經檢察官
    為不起訴處分)前往指界。惟黃泉先前即為鄉民林春啟 (另
    經檢察官為不起訴處分)申請補助興建蓄水池，又因時值臺
    東縣第六屆平地原住民立法委員選舉，黃新泉為使林春啟同
    意支持候選人陳瑩當選，竟與林春啟基於意圖為自己不法所
    有之犯意聯絡，由林春啟向雷金成佯稱為高榮貴，於指界時
    偽以林春啟之土地 (臺東縣成功鎮○○段155-4號)指稱為高
    榮貴之土地 (臺東縣東河鄉○○段498號)，致雷金成陷於錯
    誤，自93年11月25日起在林春啟之土地上興建蓄水池，迨該
    部分蓄水池完工後，雷金城始發現有誤，遂告知乙○○。乙○○報告丁○○後，丁○○為避免延遲預算執行，明知並無
    變更工程契約內容之權限，竟共同基於變造私文書之犯意聯
    絡，由乙○○於93年12月初要求雷金成交回上開工程契約正
    本，並將第五工程所留存及雷金成交回之上開工程契約書附
    件中獲准補助名單編號1之「高榮貴」均變更為「林春啟」
    ，以此方式變造私文書之工程契約書，乙○○並交待黃新泉
    須取得高榮貴之自願放棄興建切結書，已配合掩飾其變更上
    開工程契約書之獲准補註名單對象。丁○○、乙○○復與明
    知蓄水池已興建完畢之丙○○共同基於登載不實事項於公務
    員職務上所掌公文書並持以行使之概括犯意聯絡，由丙○○
    依一般公文呈報流程，於93年12月22日製作第五工程所內部
    簽稿之主旨欄記載：「‧‧‧原核定高榮貴先生等100T7座
    ，其中高榮貴先生一戶因故放棄後擬由東河村林春啟先生替
    補可否，並請鈞長派員現場勘查後辦理」等不實事項，經逐
    層呈送，由第五工程所所長陳有  批註依秘書陳海勝意見即
    查明是否符合申辦要件辦理後，未實際辦理現場勘查，逕由
    丙○○於同年月27日擬具函稿，主旨欄載明：「貴包工業 (
    即義成土木包工業)承包本所東河蓄水池工程-蓄水池100T7
    座，其中高榮貴君一座，因故放棄，請改築在成功鎮○○段
    115-4號 (應為155-4號之誤)林春啟君農牧地上」，於說明
    欄註明：「工地座標X281227、Y0000000」之不實事項，未
    經第五工程所所長同意，即逕由丁○○決行後行文義城土木
    包工業加以行使，而變更上開工程契約書內容，丁○○、乙○○、丙○○即以此公務員職務上登載不實公文書之方式，
    足以生損害於行政院農業委員會水土保持局對於臺東縣東河
    鄉蓄水池工程業務管理之正確性。雷金成嗣並將其業務上職
    掌之施工日報表上，有關「重要施工項目完成數量」項下「
    備註 (註明施工結構物名稱、椿號位置)欄」內，自93年11
    月25日起「王碧芬」姓名之記載與自95年12月14日起「林春
    啟」姓名之記載對調 (林春啟部分蓄水池之施工日期原為95
    年11月25日起，王碧芬部分蓄水池之施工日期原為95年12月
    14日起)，以與前開變造後之工程契約、及登載不實函文內
    容相配合。
(二)案經法務部調查局臺東縣調查站報請臺灣臺東地方法院檢察
    署檢察官偵查起訴。
二、理由：
(一)據以論罪之證據名稱：
    1.被告丁○○、乙○○、丙○○於偵查中及本院訊問時之自
      白。
    2.證人黃新泉、林春啟、雷金成於偵查中之證詞。
    3.行政院農業委員會水土保持局第五工程所與義城土木包工
      業「93年度水土保持管理—坡地保育利用公共設施」工程
      契約書1本。
    4.行政院農業委員會水土保持局93年9月21日水保保字第093
      1821595號函文、同局第五工程所第一課93年12月22日辦
      理現場會勘簽、同局第五工程所93年12月27日函稿各1份
      。
    5.行政院原住民族委員會主任委員陳建年信函及林春啟申請
      補註興建蓄水池設施資料、高榮貴切結書各1份。
    6.法務部調查局臺東縣調查站94年2月16日臺東縣成功鎮○○段155-4地號會勘紀錄表、林春啟土地登記謄本各1份。
    7.東河蓄水池工程施工日報表1份。
三、被告行為後，刑法於94年2月2日修正公布，於95年7月1日修
    正施行。修正後刑法第2條第1項之規定係規範行為後法律變
    更所生新舊法律比較適用之準據法，雖亦經修正，但因屬適
    用法律之準據法，本身尚無比較新舊法之問題，應一律適用
    修正後刑法第2條第1項之規定，為從舊從輕之比較。經查：
(一)被告3人間就前揭犯罪事實之犯行，具有犯意聯絡及行為分
    擔，不論依修正前之刑法第28條，或修正後之刑法第28條之
    規定，均構成共同正犯，對渠等而言並無有利或不利之情形
    ，依最高法院95年第21次刑事庭庭務會議決議，並無刑法第
    2條第1項規定之適用，應依一般法律適用原則，適用裁判時
    法即刑法第28條論處。
(二)刑法第56條連續犯之規定於95年7月1日修正施行後業已刪除
    ，此刪除雖非犯罪構成要件之變更，但顯已影響行為人刑罰
    之法律效果，自屬法律有變更，本案被告3人多次行使公務
    員登載不實事項於公文書之犯行，如依修正前刑法，為連續
    犯，以一罪論，並得加重其刑至2分之1，如依修正後刑法，
    已無連續犯之規定，應分論併罰，比較新、舊法結果，以修
    正前刑法論以連續犯對被告較為有利。是被告先後多次行使
    公務員登載不實事項於公文書之犯行，時間緊接，方法相同
    ，所犯又屬構成要件相同之罪名，顯係基於概括之犯意反覆
    為之，應依修正前刑法第56條連續犯之規定論以一罪，並加
    重其刑。
(三)修正前刑法第55條後段關於牽連犯之規定，於被告行為後亦
    已刪除。本案被告所犯刑法第210條變造私文書罪與同法第
    216條、第213條行使公務員登載不實事項於公文書罪，彼此
    間具有方法目的之牽連關係，如依修正前即行為時之規定，
    應僅從一重論以同法第216條、第213條行使公務員登載不實
    事項於公文書罪；然若依修正後之刑法，因已刪除牽連犯之
    規定，則應依數罪併罰之規定分論併罰。比較新舊法之規定
    ，修正後之規定並非較有利於被告，依刑法第2條第1項前段
     之規定，依修正前刑法第55條後段以牽連犯論處。
四、本案經檢察官與被告3人於審判外達成協商之合意且被告已
    認罪，其合意內容為：被告3人受科刑範圍均為有期徒刑1年
    ，緩刑2年。經查，上開協商合意並無刑事訴訟法第455條之
    4第1項所列情形，檢察官聲請改依協商程序而為判決，本院
    爰不經言詞辯論，於協商合意範圍內為協商判決。
五、應適用之法條：依刑事訴訟法第455條之4第2項、第455條之
    8，刑法第2條第1項前段、第28條、修正前刑法第56條、刑
    法第216條、第213條、第210條、修正前刑法第55條後段、
    刑法第74條第1項第1款，判決如主文。
六、本判決除有刑事訴訟法第455條之4第1項第1款、第2款、第4
    款、第6款、第7款所定情形之一，或違反同條第2項規定者
    外，不得上訴。
七、如有前項得上訴之情形，得自收受判決送達之日起10日內，
    向本院提出上訴書狀，上訴於第二審法院。
本案經檢察官甲○○到庭執行職務。
中　　華　　民　　國　　96　　年　　4 　　月　　30　　日
                  刑事第二庭    法  官  簡芳潔
以上正本證明與原本無異。
本件判決不得上訴
                                書記官  尹玉琪
中　　華　　民　　國　　96　　年　　5 　　月　　4 　　日
附錄論罪科刑法條：
中華民國刑法第216條
行使第210條至第215條之文書者，依偽造、變造文書或登載不實
事項或使登載不實事項之規定處斷。
中華民國刑法第213條
公務員明知為不實之事項，而登載於職務上所掌之公文書，足以
生損害於公眾或他人者，處1年以上7年以下有期徒刑。
中華民國刑法第210條
偽造、變造私文書，足以生損害於公眾或他人者，處 5 年以下有
期徒刑。
